---
title: "Metilação de DNA (EPICv2) em AML e MDS: pipeline exploratório"
author: "Thalita Scandolara"
date: last-modified
format:
  html:
    toc: true
    toc-depth: 3
    code-fold: show
    number-sections: true
    embed-resources: true
    fig-width: 9
    fig-height: 6
execute:
  warning: false
  message: false
  cache: true
---

## Introdução

Análise exploratória de metilação de DNA em medula óssea de pacientes com AML e MDS
(alto e baixo risco), em array Illumina EPICv2 (hg38). Dado o n pequeno, o foco é
caracterizar as fontes de variação e o controle de qualidade, não classificadores.

## Setup e pacotes

```{r setup}
library(sesame)
library(limma)
library(DMRcate)
library(ggplot2)
library(IlluminaHumanMethylationEPICv2manifest)
library(IlluminaHumanMethylationEPICv2anno.20a1.hg38)

# Caminhos (ajuste para o seu computador). Nao use setwd() em .qmd.
idat_dir   <- "~/Documents/Metiloma_PRONON/arquivos_idats"
pdata_path <- file.path(idat_dir, "pdata_pronon.csv")

pal <- c(AML = "#E4572E", MDS_HIGH = "#2E9E4F", MDS_LOW = "#3E7CB1")
```

```{r cache-sesame}
sesameDataCache()   # baixa dados de apoio (uma vez)
```

## Metadados

```{r metadados}
targets <- read.csv(pdata_path)
targets$Group <- factor(sub("MDS_VERY_HIGH", "MDS_HIGH", targets$Sample_type),
                        levels = c("AML", "MDS_HIGH", "MDS_LOW"))
table(targets$Group)
```

## Leitura e pré-processamento (sesame)

Processa os idats **uma vez** em objetos `SigDF` (noob + dye bias + pOOBAH), e
deriva betas e QC a partir dos mesmos objetos (evita reprocessar a cada render).

```{r read-sdf}
sdfs      <- openSesame(idat_dir, prep = "QCDPB", func = NULL)   # lista de SigDF
betas_all <- do.call(cbind, lapply(sdfs, getBetas))              # betas (com NA do pOOBAH)
dim(betas_all)
```

## Controle de qualidade — AMOSTRAS

O pOOBAH mascara (vira `NA`) sondas que falham na detecção, por amostra. A **fração
detectada por amostra** é a métrica de QC de amostra (análoga ao mean detection
p-value do minfi). Métricas oficiais completas vêm do `sesameQC_calcStats`.

```{r qc-amostra-calc}
# métricas oficiais do sesame (detecção, intensidade, dye bias, conversão...)
qcs   <- lapply(sdfs, sesameQC_calcStats)
qc_df <- do.call(rbind, lapply(qcs, as.data.frame))
qc_df$Barcode <- names(sdfs)

# tabela de QC de amostra (detecção derivada dos betas, robusta para plotar)
sampleqc <- data.frame(
  Barcode   = colnames(betas_all),
  Detection = 1 - colMeans(is.na(betas_all))
)
sampleqc$Group <- targets$Group[match(sampleqc$Barcode, targets$Barcode)]
```

### Gráfico: detecção por amostra

```{r qc-amostra-plot-det}
#| fig-cap: "Fração de sondas detectadas por amostra (pOOBAH). Linha = corte de exclusão."
cutoff <- 0.80   # manter detecção >= 80% (equivale a <=20% mascarado)
ggplot(sampleqc, aes(reorder(Barcode, Detection), Detection, fill = Group)) +
  geom_col() +
  geom_hline(yintercept = cutoff, linetype = "dashed", color = "red") +
  scale_fill_manual(values = pal) +
  coord_flip() +
  labs(x = NULL, y = "Fração detectada", title = "QC de amostra: detecção (pOOBAH)") +
  theme_minimal(base_size = 9)
```

### Gráfico: QC oficial do sesame

```{r qc-amostra-plot-sesame}
#| fig-cap: "Barras de QC do sesame por amostra."
sesameQC_plotBar(qcs)
```

### Exclusão de amostras ruins

```{r qc-amostra-filtro}
boas <- sampleqc$Barcode[sampleqc$Detection >= cutoff]
ruins <- setdiff(sampleqc$Barcode, boas)
cat("Excluídas (", length(ruins), "):", paste(ruins, collapse = ", "), "\n")

betas_qc   <- betas_all[, boas]
targetsFlt <- targets[match(boas, targets$Barcode), ]
table(targetsFlt$Group)   # confira o balanço de grupo após excluir
```

## Controle de qualidade — SONDAS

Depois de tirar amostra ruim, filtra sonda pela fração de `NA` **nas amostras boas**
(mantém sondas detectadas em ≥95%). Nada de `complete.cases` (jogaria fora sonda que
falha em uma única amostra).

### Gráfico: distribuição de falha por sonda

```{r qc-sonda-plot}
#| fig-cap: "Fração de amostras em que cada sonda falha. Linha = corte (5%)."
frac_na_sonda <- rowMeans(is.na(betas_qc))
ggplot(data.frame(f = frac_na_sonda), aes(f)) +
  geom_histogram(bins = 60, fill = "grey40") +
  geom_vline(xintercept = 0.05, linetype = "dashed", color = "red") +
  labs(x = "Fração de amostras com falha", y = "nº de sondas",
       title = "QC de sonda: falha de detecção") +
  theme_minimal()
```

```{r qc-sonda-filtro}
betas_flt <- betas_qc[frac_na_sonda <= 0.05, ]
cat("Sondas retidas:", nrow(betas_flt), "de", nrow(betas_qc), "\n")
```

## Survey pós-normalização

### Densidade dos betas por grupo

```{r survey-densidade}
#| fig-cap: "Distribuição de beta por amostra, colorida por grupo."
d <- do.call(rbind, lapply(colnames(betas_flt), function(s){
  x <- betas_flt[, s]; x <- x[is.finite(x)]
  data.frame(beta = x, Group = targetsFlt$Group[match(s, targetsFlt$Barcode)], Sample = s)
}))
ggplot(d, aes(beta, group = Sample, color = Group)) +
  geom_density(linewidth = 0.3) + scale_color_manual(values = pal) +
  labs(x = "Beta", y = "Densidade") + theme_minimal()
```

### MDS / PCA (fontes de variação)

```{r survey-mds}
#| fig-cap: "MDS dos M-values, colorido por grupo."
Ms <- minfi::logit2(betas_flt)
Ms <- Ms[complete.cases(Ms), ]           # complete.cases SÓ aqui (prcomp/MDS não aceita NA)
plotMDS(Ms, top = 1000, gene.selection = "common",
        col = pal[targetsFlt$Group], pch = 19)
legend("topright", legend = names(pal), text.col = pal, bty = "n")
```

### PCA × variáveis clínicas (efeito de lote / composição)

```{r pca-confounders}
pcs  <- prcomp(t(Ms))$x[, 1:5]
vars_num <- c("Age","Blast_pct","Hemoglobin","Platelets")
vars_cat <- c("Group","Sex","Cellularity","Sentrix_ID")
r2 <- function(v, fac){ x <- targetsFlt[[v]]; if(fac) x <- factor(x); ok <- !is.na(x)
  sapply(1:5, function(p) summary(lm(pcs[ok,p] ~ x[ok]))$r.squared) }
res <- rbind(t(sapply(vars_num, r2, fac=FALSE)), t(sapply(vars_cat, r2, fac=TRUE)))
colnames(res) <- paste0("PC", 1:5); round(res, 2)
```

## Filtro final e análise diferencial

```{r prep-diff}
#| eval: false
Ms.flt <- rmSNPandCH(minfi::logit2(betas_flt), rmcrosshyb = TRUE)  # SNP + cross-hyb + XY
design <- model.matrix(~ 0 + Group + Sex, data = targetsFlt)
colnames(design) <- make.names(colnames(design))
cont <- makeContrasts(AMLvsHIGH = GroupAML - GroupMDS_HIGH,
                      AMLvsLOW  = GroupAML - GroupMDS_LOW,
                      HIGHvsLOW = GroupMDS_HIGH - GroupMDS_LOW, levels = design)
fit <- eBayes(contrasts.fit(lmFit(Ms.flt, design), cont))
summary(decideTests(fit))
```

## Informação da sessão

```{r sessioninfo}
sessionInfo()
```
