---
title: "Metilação de DNA (EPICv2) em AML e MDS — pipeline completo (sesame)"
author: "Thalita Scandolara"
date: last-modified
lang: pt
format:
  html:
    toc: true
    toc-depth: 3
    code-fold: show
    number-sections: true
    embed-resources: true      # HTML autocontido: um único arquivo compartilhável
    fig-width: 9
    fig-height: 6
execute:
  warning: false
  message: false
---

## Introdução

Pipeline exploratório de metilação de DNA (Illumina EPICv2, hg38) em medula óssea de
pacientes com AML e MDS (alto e baixo risco). Pré-processamento e QC em **sesame**;
estatística em **limma** (DMPs) e **DMRcate** (DMRs). Todos os objetos importantes
(tabelas e figuras) são salvos na pasta `output/`. Dado o n pequeno, o estudo é
exploratório.

Contrastes de interesse: **AML vs MDS (alto + baixo)** e **MDS alto vs MDS baixo**.

## Configuração e funções auxiliares

```{r setup}
library(sesame)
library(limma)
library(DMRcate)
library(ggplot2)
library(IlluminaHumanMethylationEPICv2manifest)
library(IlluminaHumanMethylationEPICv2anno.20a1.hg38)
library(pheatmap)
library(EpiDISH)


# --- Caminhos (AJUSTE para o seu servidor). Nunca use setwd() em .qmd. ---
idat_dir   <- "~/Documents/Metiloma_PRONON/arquivos_idats"
pdata_path <- file.path(idat_dir, "pdata_pronon.csv")

# --- Pastas de saída (boas práticas de bioinformática) ---
dir.create("output",          showWarnings = FALSE)
dir.create("output/figuras",  showWarnings = FALSE)
dir.create("output/tabelas",  showWarnings = FALSE)
dir.create("results",         showWarnings = FALSE)  # objetos .rds (fora do git)

pal <- c(AML = "#E4572E", MDS_HIGH = "#2E9E4F", MDS_LOW = "#3E7CB1")
pal_doenca <- c(AML = "#E4572E", MDS = "#2E7DA1")

# Salva uma figura (png + pdf) e também a exibe no HTML
salvar_fig <- function(plot, nome, w = 9, h = 6) {
  ggsave(file.path("output/figuras", paste0(nome, ".png")), plot, width = w, height = h, dpi = 300)
  ggsave(file.path("output/figuras", paste0(nome, ".pdf")), plot, width = w, height = h)
  print(plot)
}
# Salva uma tabela em CSV
salvar_tab <- function(df, nome) {
  write.csv(df, file.path("output/tabelas", paste0(nome, ".csv")), row.names = TRUE)
  invisible(df)
}
# Registro do nº de sondas ao longo das filtragens
contagem_sondas <- data.frame(Etapa = character(), N_sondas = integer())
registrar <- function(etapa, n) {
  contagem_sondas <<- base::rbind(contagem_sondas, data.frame(Etapa = etapa, N_sondas = as.integer(n)))
  message(etapa, ": ", n, " sondas")
}
```

## Leitura e pré-processamento (sesame)

Processa os idats uma vez (noob + dye bias + pOOBAH) e guarda em `.rds`; nas próximas
renderizações lê o pronto. Também guarda os betas SEM normalização, para o gráfico
antes/depois.

```{r read-sdf}
sesameDataCache()
rds <- "results/sdfs_betas.rds"
obj <- if (file.exists(rds)) readRDS(rds) else NULL
if (!is.null(obj) && all(c("sdfs","betas_norm","betas_raw","qcs") %in% names(obj))) {
  sdfs <- obj$sdfs; betas_norm <- obj$betas_norm; betas_raw <- obj$betas_raw; qcs <- obj$qcs
} else {
  # .rds ausente ou de versao antiga -> (re)processa
  sdfs       <- openSesame(idat_dir, prep = "QCDPB", func = NULL)          # SigDFs normalizados
  betas_norm <- do.call(cbind, lapply(sdfs, getBetas))                     # betas normalizados
  betas_raw  <- openSesame(idat_dir, prep = "",     func = getBetas)       # betas crus (sem norm)
  qcs        <- lapply(sdfs, sesameQC_calcStats)                           # QC por amostra
  saveRDS(list(sdfs = sdfs, betas_norm = betas_norm, betas_raw = betas_raw, qcs = qcs), rds)
}
registrar("Total no array (EPICv2)", nrow(betas_norm))
```

## Metadados

```{r metadados}
targets <- read.csv(pdata_path)
targets$Group   <- factor(sub("MDS_VERY_HIGH", "MDS_HIGH", targets$Sample_type),
                          levels = c("AML", "MDS_HIGH", "MDS_LOW"))
targets$Doenca  <- factor(ifelse(targets$Group == "AML", "AML", "MDS"), levels = c("AML","MDS"))
salvar_tab(as.data.frame(table(targets$Group)), "00_n_por_grupo")
table(targets$Group)
```

## Controle de qualidade — AMOSTRAS

A fração de sondas detectadas (pOOBAH) por amostra é a métrica de qualidade da amostra.

```{r qc-amostra}
qc_df <- do.call(rbind, lapply(qcs, as.data.frame)); qc_df$Barcode <- names(sdfs)
sampleqc <- data.frame(Barcode = colnames(betas_norm),
                       Deteccao = 1 - colMeans(is.na(betas_norm)))
sampleqc$Grupo <- targets$Group[match(sampleqc$Barcode, targets$Barcode)]
salvar_tab(sampleqc[order(sampleqc$Deteccao), ], "01_qc_deteccao_por_amostra")
```

```{r qc-amostra-fig}
#| fig-cap: "Fração de sondas detectadas por amostra (pOOBAH). Linha vermelha = corte de exclusão."
corte_amostra <- 0.80
g <- ggplot(sampleqc, aes(reorder(Barcode, Deteccao), Deteccao, fill = Grupo)) +
  geom_col() + geom_hline(yintercept = corte_amostra, linetype = "dashed", color = "red") +
  scale_fill_manual(values = pal) + coord_flip() +
  labs(x = NULL, y = "Fração detectada", title = "QC de amostra: detecção (pOOBAH)",
       fill = "Grupo") + theme_minimal(base_size = 9)
salvar_fig(g, "01_qc_deteccao_por_amostra")
```

```{r qc-amostra-exclusao}
boas   <- sampleqc$Barcode[sampleqc$Deteccao >= corte_amostra]
ruins  <- setdiff(sampleqc$Barcode, boas)
salvar_tab(sampleqc[sampleqc$Barcode %in% ruins, ], "01_amostras_excluidas")
message("Amostras excluídas (", length(ruins), "): ", paste(ruins, collapse = ", "))

betas_qc   <- betas_norm[, boas]
raw_qc     <- betas_raw[, boas]
targetsFlt <- targets[match(boas, targets$Barcode), ]

# --- Remoção MANUAL de outliers (densidade aberrante / PCA). Edite os IDs. ---
# 26 = MDS_LOW com densidade aberrante + extremo no PC1 (QC); 12 = AML extremo no PC2.
ids_outliers <- c(26, 12)
bc_out <- targetsFlt$Barcode[targetsFlt$Sample_ID %in% ids_outliers]
if (length(bc_out)) {
  betas_qc   <- betas_qc[,   !(colnames(betas_qc)   %in% bc_out)]
  raw_qc     <- raw_qc[,     !(colnames(raw_qc)     %in% bc_out)]
  targetsFlt <- targetsFlt[match(colnames(betas_qc), targetsFlt$Barcode), ]
  message("Outliers removidos (IDs): ", paste(ids_outliers, collapse = ", "))
}
targetsFlt$Sentrix_ID <- droplevels(factor(targetsFlt$Sentrix_ID))   # lote = chip
targetsFlt$Sex        <- droplevels(factor(targetsFlt$Sex))
salvar_tab(as.data.frame(table(targetsFlt$Group)), "01_n_por_grupo_pos_exclusao")
table(targetsFlt$Group)
```

## Densidade dos betas: antes x depois da normalização

```{r densidade-antes-depois}
#| fig-cap: "Distribuição de beta por amostra, antes (cru) e depois (sesame) da normalização."
dens_df <- function(mat, rotulo) {
  do.call(rbind, lapply(colnames(mat), function(s){
    x <- mat[, s]; x <- x[is.finite(x)]
    data.frame(beta = x, Sample = s, Etapa = rotulo,
               Grupo = targetsFlt$Group[match(s, targetsFlt$Barcode)])
  }))
}
dd <- rbind(dens_df(raw_qc, "Cru (sem normalização)"), dens_df(betas_qc, "Normalizado (sesame)"))
g <- ggplot(dd, aes(beta, group = Sample, color = Grupo)) +
  geom_density(linewidth = 0.3) + facet_wrap(~ Etapa) +
  scale_color_manual(values = pal) +
  labs(x = "Beta", y = "Densidade", title = "Densidade dos betas: antes x depois",
       color = "Grupo") + theme_minimal()
salvar_fig(g, "02_densidade_antes_depois")
```

## Controle de qualidade — SONDAS (com contagem a cada filtro)

Ordem: detecção (≥95%) → remoção de SNP/cross-reactive → remoção de chrX/chrY →
colapso de réplicas EPICv2 (média). A contagem é registrada a cada passo.

```{r anotacao}
# Anotação EPICv2 (chr, posição, grupo gênico) — usada para XY e regiões
annEPIC <- getAnnotation(IlluminaHumanMethylationEPICv2anno.20a1.hg38)
```

```{r filtro-deteccao}
#| fig-cap: "Fração de amostras em que cada sonda falha. Linha = corte (5%)."
frac_na <- rowMeans(is.na(betas_qc))
g <- ggplot(data.frame(f = frac_na), aes(f)) +
  geom_histogram(bins = 60, fill = "grey40") +
  geom_vline(xintercept = 0.05, linetype = "dashed", color = "red") +
  labs(x = "Fração de amostras com falha", y = "nº de sondas",
       title = "QC de sonda: falha de detecção") + theme_minimal()
salvar_fig(g, "03_falha_por_sonda")

betas_det <- betas_qc[frac_na <= 0.05, ]
registrar("Após detecção (>=95%)", nrow(betas_det))
```

```{r filtro-snp-ch}
# Remoção de SNP + cross-reactive (rmSNPandCH opera por nome de sonda EPICv2)
M_det   <- minfi::logit2(betas_det)
M_noSNP <- rmSNPandCH(M_det, rmcrosshyb = TRUE)     # remove SNP-próximas e cross-reactive
registrar("Após SNP + cross-reactive", nrow(M_noSNP))

# Remoção de cromossomos sexuais (explícita, via anotação)
sondas_xy <- rownames(annEPIC)[annEPIC$chr %in% c("chrX", "chrY")]
M_auto    <- M_noSNP[!(rownames(M_noSNP) %in% sondas_xy), ]
registrar("Após remover chrX/chrY", nrow(M_auto))
```

```{r colapso-replicas}
# Colapso de réplicas EPICv2 pela média (para 1 CpG por linha nos DMPs)
betas_auto <- betas_det[rownames(M_auto), ]
betas_col  <- betasCollapseToPfx(betas_auto)         # média das réplicas por CpG
M_col      <- minfi::logit2(betas_col)
M_col      <- M_col[is.finite(rowSums(M_col)), ]     # descarta poucas linhas saturadas (Inf)
registrar("Após colapso de réplicas (final DMP)", nrow(M_col))
```

```{r tabela-contagem}
#| fig-cap: "Número de sondas antes e depois de cada filtragem."
salvar_tab(contagem_sondas, "03_contagem_sondas_por_etapa")
contagem_sondas$Etapa <- factor(contagem_sondas$Etapa, levels = contagem_sondas$Etapa)
g <- ggplot(contagem_sondas, aes(Etapa, N_sondas)) +
  geom_col(fill = "#3E7CB1") +
  geom_text(aes(label = format(N_sondas, big.mark = ".")), vjust = -0.4, size = 3) +
  labs(x = NULL, y = "nº de sondas", title = "Sondas retidas por etapa de filtragem") +
  theme_minimal() + theme(axis.text.x = element_text(angle = 25, hjust = 1))
salvar_fig(g, "03_contagem_sondas")
```

## Fontes de variação (PCA / MDS) e efeito de lote

```{r mds}
#| fig-cap: "MDS dos M-values (colapsados), colorido por grupo."
png("output/figuras/04_mds_grupo.png", width = 900, height = 700, res = 120)
plotMDS(M_col, top = 1000, gene.selection = "common", col = pal[targetsFlt$Group], pch = 19)
legend("topright", legend = names(pal), text.col = pal, bty = "n")
dev.off()
plotMDS(M_col, top = 1000, gene.selection = "common", col = pal[targetsFlt$Group], pch = 19)
legend("topright", legend = names(pal), text.col = pal, bty = "n")
```

```{r pca-confundidores}
pcs <- prcomp(t(M_col))$x[, 1:5]
r2  <- function(v, fac){ x <- targetsFlt[[v]]; if (fac) x <- factor(x); ok <- !is.na(x)
  sapply(1:5, function(p) summary(lm(pcs[ok, p] ~ x[ok]))$r.squared) }
num <- c("Age","Blast_pct","Hemoglobin","Platelets")
cat <- c("Group","Sex","Cellularity","Sentrix_ID")
r2tab <- rbind(t(sapply(num, r2, fac = FALSE)), t(sapply(cat, r2, fac = TRUE)))
colnames(r2tab) <- paste0("PC", 1:5)
salvar_tab(round(r2tab, 3), "04_pca_vs_variaveis_R2")
round(r2tab, 2)
```

```{r grupo-x-chip}
salvar_tab(as.data.frame.matrix(table(targetsFlt$Group, targetsFlt$Sentrix_ID)),
           "04_grupo_x_chip")
table(targetsFlt$Group, targetsFlt$Sentrix_ID)
```

## Modelo e contrastes (ajustado por sexo e lote)

O lote (chip) é modelado como covariável, seguindo a recomendação de ajustar o efeito de
lote dentro do modelo (em vez de removê-lo com ComBat). Blasto NÃO é ajustado: é biologia
(está na definição de AML).

```{r design}
Grupo <- targetsFlt$Group

# ============================================================
# Modelo 1: AML vs MDS
# MDS = MDS_HIGH + MDS_LOW
# ============================================================

targetsFlt$Group_AML_MDS <- factor(
  ifelse(
    targetsFlt$Group == "AML",
    "AML",
    "MDS"
  ),
  levels = c("AML", "MDS")
)

design_AML_MDS <- model.matrix(
  ~ 0 + Group_AML_MDS + Sex + Sentrix_ID,
  data = targetsFlt
)

colnames(design_AML_MDS) <- make.names(
  colnames(design_AML_MDS)
)


# ============================================================
# Modelo 2: AML, MDS_HIGH e MDS_LOW
# ============================================================

design_3groups <- model.matrix(
  ~ 0 + Grupo + Sex + Sentrix_ID,
  data = targetsFlt
)

colnames(design_3groups) <- make.names(
  colnames(design_3groups)
)

stopifnot(
  all(colnames(M_col) == targetsFlt$Barcode)
)


# ============================================================
# CONTRASTES
# ============================================================

# 1. AML vs MDS
cont_AML_MDS <- makeContrasts(
  AMLvsMDS = Group_AML_MDSAML - Group_AML_MDSMDS,
  levels = design_AML_MDS
)


# 2-4. Comparações mantendo HIGH e LOW separados
cont_3groups <- makeContrasts(
  AMLvsHIGH = GrupoAML - GrupoMDS_HIGH,
  AMLvsLOW  = GrupoAML - GrupoMDS_LOW,
  LOWvsHIGH = GrupoMDS_LOW - GrupoMDS_HIGH,
  levels = design_3groups
)

cont_AML_MDS
cont_3groups

# ============================================================
# Ajuste dos modelos (limma) — cria fit2_AML_MDS e fit2_3groups
# ============================================================
fit2_AML_MDS <- eBayes(contrasts.fit(lmFit(M_col, design_AML_MDS), cont_AML_MDS))
fit2_3groups <- eBayes(contrasts.fit(lmFit(M_col, design_3groups), cont_3groups))

# resumo de DMPs (FDR < 0.05) dos quatro contrastes
resumo <- cbind(summary(decideTests(fit2_AML_MDS, p.value = 0.05)),
                summary(decideTests(fit2_3groups, p.value = 0.05)))
salvar_tab(as.data.frame.matrix(resumo), "05_resumo_DMPs")
resumo
```

## DMPs (limma)

```{r dmps-tabela}
# ============================================================
# Betas alinhados aos CpGs testados
# ============================================================

betas_dmp <- betas_col[rownames(M_col), ]


# ============================================================
# Média de beta por grupo
# ============================================================

gmeans <- sapply(
  levels(targetsFlt$Group),
  function(g) {
    rowMeans(
      betas_dmp[
        ,
        targetsFlt$Barcode[targetsFlt$Group == g],
        drop = FALSE
      ],
      na.rm = TRUE
    )
  }
)


# ============================================================
# Média de beta de todos os indivíduos MDS
# MDS = MDS_HIGH + MDS_LOW
# ============================================================

mds_samples <- targetsFlt$Barcode[
  targetsFlt$Group %in% c("MDS_HIGH", "MDS_LOW")
]

mds_mean <- rowMeans(
  betas_dmp[
    ,
    mds_samples,
    drop = FALSE
  ],
  na.rm = TRUE
)


# ============================================================
# Delta-beta
#
# AMLvsMDS   = AML - todos os MDS
# AMLvsHIGH  = AML - MDS_HIGH
# AMLvsLOW   = AML - MDS_LOW
# LOWvsHIGH  = MDS_LOW - MDS_HIGH
# ============================================================

deltaBeta <- list(
  AMLvsMDS =
    gmeans[, "AML"] - mds_mean,

  AMLvsHIGH =
    gmeans[, "AML"] - gmeans[, "MDS_HIGH"],

  AMLvsLOW =
    gmeans[, "AML"] - gmeans[, "MDS_LOW"],

  LOWvsHIGH =
    gmeans[, "MDS_LOW"] - gmeans[, "MDS_HIGH"]
)


# ============================================================
# Anotação dos CpGs
# ============================================================

ann_pfx <- annEPIC[
  match(
    rownames(M_col),
    sub("_.*$", "", rownames(annEPIC))
  ),
  c(
    "chr",
    "pos",
    "UCSC_RefGene_Name",
    "UCSC_RefGene_Group",
    "Relation_to_Island"
  )
]

rownames(ann_pfx) <- rownames(M_col)


# ============================================================
# Função para extrair DMPs
# ============================================================

extrair_dmp <- function(fit_object, coef) {

  tt <- topTable(
    fit_object,
    coef = coef,
    number = Inf,
    adjust.method = "BH"
  )

  tt$CpG <- rownames(tt)

  # Delta-beta correspondente ao contraste
  tt$deltaBeta <- deltaBeta[[coef]][rownames(tt)]

  # Adicionar anotação
  tt <- cbind(
    tt,
    ann_pfx[rownames(tt), ]
  )

  # Organizar colunas
  tt <- tt[
    ,
    c(
      "CpG",
      "logFC",
      "deltaBeta",
      "P.Value",
      "adj.P.Val",
      "chr",
      "pos",
      "UCSC_RefGene_Name",
      "UCSC_RefGene_Group",
      "Relation_to_Island"
    )
  ]

  # ==========================================================
  # Tabela completa
  # ==========================================================

  salvar_tab(
    tt,
    paste0("05_DMPs_", coef)
  )

  # ==========================================================
  # Candidatos exploratórios
  # P nominal < 0.001 e |deltaBeta| >= 0.10
  # ==========================================================

  cand <- tt[
    !is.na(tt$deltaBeta) &
      tt$P.Value < 0.001 &
      abs(tt$deltaBeta) >= 0.10,
    ,
    drop = FALSE
  ]

  salvar_tab(
    cand,
    paste0("05_candidatos_", coef)
  )

  message(
    coef,
    " — DMPs FDR<0.05: ",
    sum(tt$adj.P.Val < 0.05, na.rm = TRUE),
    " | candidatos exploratórios: ",
    nrow(cand)
  )

  tt
}


# ============================================================
# Extração dos quatro contrastes
# ============================================================

# AML vs MDS (16 AML vs 22 MDS)
dmp_AMLvsMDS <- extrair_dmp(
  fit2_AML_MDS,
  "AMLvsMDS"
)

# AML vs MDS_HIGH
dmp_AMLvsHIGH <- extrair_dmp(
  fit2_3groups,
  "AMLvsHIGH"
)

# AML vs MDS_LOW
dmp_AMLvsLOW <- extrair_dmp(
  fit2_3groups,
  "AMLvsLOW"
)

# MDS_LOW vs MDS_HIGH
dmp_LOWvsHIGH <- extrair_dmp(
  fit2_3groups,
  "LOWvsHIGH"
)
```

```{r diagnosticos}
#| fig-cap: "Diagnósticos por contraste: histograma de p, QQ-plot e distribuição de |delta-beta|."

dmps_lst <- list(
  AMLvsMDS   = dmp_AMLvsMDS,
  AMLvsHIGH  = dmp_AMLvsHIGH,
  AMLvsLOW   = dmp_AMLvsLOW,
  LOWvsHIGH  = dmp_LOWvsHIGH
)

for (nm in names(dmps_lst)) {

  tt <- dmps_lst[[nm]]

  # ----------------------------------------------------------
  # Histograma dos P-values
  # ----------------------------------------------------------

  salvar_fig(
    ggplot(tt, aes(P.Value)) +
      geom_histogram(
        bins = 50,
        fill = "grey40"
      ) +
      labs(
        title = paste("Histograma de p —", nm),
        x = "P.Value",
        y = "nº de CpGs"
      ) +
      theme_minimal(),

    paste0("05b_phist_", nm)
  )


  # ----------------------------------------------------------
  # QQ-plot dos P-values
  # ----------------------------------------------------------

  obs <- -log10(sort(tt$P.Value))
  esp <- -log10(ppoints(length(obs)))

  salvar_fig(
    ggplot(
      data.frame(esp, obs),
      aes(esp, obs)
    ) +
      geom_point(
        size = 0.4,
        alpha = 0.4
      ) +
      geom_abline(
        slope = 1,
        intercept = 0,
        color = "red"
      ) +
      labs(
        title = paste("QQ-plot —", nm),
        x = "-log10(P) esperado",
        y = "-log10(P) observado"
      ) +
      theme_minimal(),

    paste0("05b_qq_", nm)
  )


  # ----------------------------------------------------------
  # Distribuição do |delta-beta|
  # ----------------------------------------------------------

  salvar_fig(
    ggplot(
      tt,
      aes(abs(deltaBeta))
    ) +
      geom_histogram(
        bins = 50,
        fill = "grey40"
      ) +
      geom_vline(
        xintercept = 0.10,
        linetype = "dashed",
        color = "red"
      ) +
      labs(
        title = paste("|delta-beta| —", nm),
        x = "|delta-beta|",
        y = "nº de CpGs"
      ) +
      theme_minimal(),

    paste0("05b_deltabeta_", nm)
  )
}
```

```{r volcano}
#| fig-cap: "Volcano plots dos quatro contrastes (vermelho: adj.P.Val < 0.05)."

volcano <- function(tt, titulo) {

  tt$sig <- ifelse(
    tt$adj.P.Val < 0.05,
    "FDR<0.05",
    "n.s."
  )

  ggplot(
    tt,
    aes(
      logFC,
      -log10(P.Value),
      color = sig
    )
  ) +
    geom_point(
      size = 0.6,
      alpha = 0.5
    ) +
    scale_color_manual(
      values = c(
        "FDR<0.05" = "red",
        "n.s." = "grey70"
      )
    ) +
    labs(
      x = "logFC (M-value)",
      y = "-log10(P)",
      title = titulo,
      color = NULL
    ) +
    theme_minimal()
}


# AML vs MDS
salvar_fig(
  volcano(
    dmp_AMLvsMDS,
    "AML vs MDS"
  ),
  "05_volcano_AMLvsMDS"
)


# AML vs MDS HIGH
salvar_fig(
  volcano(
    dmp_AMLvsHIGH,
    "AML vs MDS HIGH"
  ),
  "05_volcano_AMLvsHIGH"
)


# AML vs MDS LOW
salvar_fig(
  volcano(
    dmp_AMLvsLOW,
    "AML vs MDS LOW"
  ),
  "05_volcano_AMLvsLOW"
)


# MDS LOW vs MDS HIGH
salvar_fig(
  volcano(
    dmp_LOWvsHIGH,
    "MDS LOW vs MDS HIGH"
  ),
  "05_volcano_LOWvsHIGH"
)
```

## Metilação por região genômica

Duas visões: (i) % de sondas metiladas (beta médio do grupo > 0.5) por região — grupo
gênico e relação com ilha CpG — em AML vs MDS; (ii) distribuição das regiões no array
inteiro vs entre os CpGs de maior sinal do estudo (top-1000 de AML vs MDS-baixo), no
estilo do artigo de referência.

```{r regiao-map}
betas_final <- betas_col[rownames(M_col), ]# betas colapsados (final DMP)
prefix <- rownames(betas_final)
idx    <- match(prefix, sub("_.*$", "", rownames(annEPIC))) #1a ocorrência por CpG

# grupo gênico -> categoria
gg <- sub(";.*$", "", annEPIC$UCSC_RefGene_Group[idx])
reg_gene <- rep("Intergênico", length(gg))
reg_gene[gg %in% c("TSS200","TSS1500","1stExon")] <- "Promotor"
reg_gene[gg == "5'UTR"]   <- "5'UTR"
reg_gene[gg %in% c("Body","ExonBnd")] <- "Corpo do gene"
reg_gene[gg == "3'UTR"]   <- "3'UTR"

# relação com ilha CpG
reg_ilha <- as.character(annEPIC$Relation_to_Island[idx])
reg_ilha[is.na(reg_ilha) | reg_ilha == ""] <- "OpenSea"
```

```{r regiao-metilada}
#| fig-cap: "Percentual de sondas metiladas (beta médio > 0.5) por região, em AML e MDS."
grupo_am <- list(AML = targetsFlt$Barcode[targetsFlt$Doenca=="AML"],
                 MDS = targetsFlt$Barcode[targetsFlt$Doenca=="MDS"])
pct_met <- function(cat) do.call(rbind, lapply(names(grupo_am), function(d){
  mb <- rowMeans(betas_final[, grupo_am[[d]], drop=FALSE], na.rm=TRUE)
  p  <- tapply(mb > 0.5, cat, function(x) 100*mean(x, na.rm=TRUE))
  data.frame(Regiao=names(p), Pct=as.numeric(p), Doenca=d)
}))

dfg <- pct_met(reg_gene)
dfg$Regiao <- factor(dfg$Regiao, levels=c("Promotor","5'UTR","Corpo do gene","3'UTR","Intergênico"))
salvar_tab(dfg, "06_pct_metilada_grupo_genico")
g1 <- ggplot(dfg, aes(Regiao, Pct, fill=Doenca)) +
  geom_col(position=position_dodge()) +
  geom_text(aes(label=sprintf("%.1f%%",Pct)), position=position_dodge(0.9), vjust=-0.3, size=3) +
  scale_fill_manual(values=pal_doenca) +
  labs(x=NULL, y="% de sondas metiladas", fill="Doença",
       title="Metilação por grupo gênico (AML vs MDS)") + theme_minimal()
salvar_fig(g1, "06_pct_metilada_grupo_genico")

dfi <- pct_met(reg_ilha)
dfi$Regiao <- factor(dfi$Regiao, levels=c("Island","N_Shore","S_Shore","N_Shelf","S_Shelf","OpenSea"))
salvar_tab(dfi, "06_pct_metilada_ilha")
g2 <- ggplot(dfi, aes(Regiao, Pct, fill=Doenca)) +
  geom_col(position=position_dodge()) +
  scale_fill_manual(values=pal_doenca) +
  labs(x=NULL, y="% de sondas metiladas", fill="Doença",
       title="Metilação por relação com ilha CpG (AML vs MDS)") +
  theme_minimal() + theme(axis.text.x=element_text(angle=20, hjust=1))
salvar_fig(g2, "06_pct_metilada_ilha")
```

```{r regiao-array-vs-estudo}
#| fig-cap: "Distribuição das regiões: array (todos os CpGs) vs top-1000 do estudo (AML vs MDS)."

top_cpgs <- rownames(
  topTable(
    fit2_AML_MDS,
    coef = "AMLvsMDS",
    number = 1000,
    sort.by = "P"
  )
)

is_top <- prefix %in% top_cpgs

dist_df <- function(cat, lab, sel = rep(TRUE, length(cat))) {

  tb <- prop.table(
    table(cat[sel])
  ) * 100

  data.frame(
    Regiao = names(tb),
    Pct = as.numeric(tb),
    Conjunto = lab
  )
}

comp <- rbind(
  dist_df(reg_gene, "Array (todos)"),
  dist_df(reg_gene, "Estudo (top-1000)", is_top)
)

comp$Regiao <- factor(
  comp$Regiao,
  levels = c(
    "Promotor",
    "5'UTR",
    "Corpo do gene",
    "3'UTR",
    "Intergênico"
  )
)

salvar_tab(
  comp,
  "06_distribuicao_array_vs_estudo"
)

g3 <- ggplot(
  comp,
  aes(Regiao, Pct, fill = Conjunto)
) +
  geom_col(position = position_dodge()) +
  labs(
    x = NULL,
    y = "% das sondas",
    fill = NULL,
    title = "Distribuição por região: array vs estudo"
  ) +
  theme_minimal()

salvar_fig(
  g3,
  "06_distribuicao_array_vs_estudo"
)
```


## Análise exploratória não supervisionada

Heatmap e clustering hierárquico das sondas mais variáveis, para ver se emergem agrupamentos moleculares independentes dos rótulos clínicos.

```{r unsup-heatmap}
#| fig-cap: "Heatmap das 2000 sondas mais variáveis (M-value, centrado por sonda)."
vary    <- apply(M_col, 1, var)
top_var <- names(sort(vary, decreasing = TRUE))[1:2000]
mat  <- M_col[top_var, ]
anot <- data.frame(
  Grupo      = targetsFlt$Group,
  Blasto     = targetsFlt$Blast_pct,
  Cariotipo  = targetsFlt$Karyotype_status,
  Transfusao = targetsFlt$Transfusion_dependence,
  Obito      = targetsFlt$Death)
rownames(anot) <- colnames(mat)
if (requireNamespace("pheatmap", quietly = TRUE)) {
  pheatmap::pheatmap(mat, scale="row", show_rownames=FALSE, show_colnames=FALSE,
                     annotation_col=anot, annotation_colors=list(Grupo=pal),
                     main="Top 2000 sondas variáveis",
                     filename="output/figuras/08_heatmap_top2000.png", width=9, height=7)
  pheatmap::pheatmap(mat, scale="row", show_rownames=FALSE, show_colnames=FALSE,
                     annotation_col=anot, annotation_colors=list(Grupo=pal),
                     main="Top 2000 sondas variáveis")
} else message("Instale 'pheatmap' para o heatmap: install.packages('pheatmap')")
```

```{r unsup-cluster}
#| fig-cap: "Clustering hierárquico das amostras (top 2000 sondas variáveis, Ward)."
hc  <- hclust(dist(t(mat)), method = "ward.D2")
rot <- paste0(targetsFlt$Sample_ID, "-", substr(as.character(targetsFlt$Group), 1, 3))
png("output/figuras/08_dendrograma.png", width=1000, height=600, res=110)
plot(hc, labels=rot, main="Clustering hierárquico (Ward)", xlab="", sub="")
dev.off()
plot(hc, labels=rot, main="Clustering hierárquico (Ward)", xlab="", sub="")
```


## Variáveis clínicas: PCA e clusters

```{r pca-clinica}
#| fig-cap: "PCA (M-values) colorido por % de blastos; forma = grupo."
pcs_df <- data.frame(PC1 = pcs[,1], PC2 = pcs[,2],
                     Blasto = targetsFlt$Blast_pct, Grupo = targetsFlt$Group)
g <- ggplot(pcs_df, aes(PC1, PC2, color = Blasto, shape = Grupo)) +
  geom_point(size = 3) + scale_color_viridis_c(option = "C") +
  labs(title = "PCA colorido por % de blastos", color = "% blastos") + theme_minimal()
salvar_fig(g, "09_pca_por_blasto")
```


```{r clusters-clinica}
# define k clusters a partir do dendrograma e associa às variáveis clínicas
k <- 3
cl <- cutree(hc, k = k)
targetsFlt$Cluster <- factor(cl[match(targetsFlt$Barcode, names(cl))])
salvar_tab(as.data.frame.matrix(table(Cluster = targetsFlt$Cluster, Grupo = targetsFlt$Group)),
           "09_cluster_x_grupo")
print(table(Cluster = targetsFlt$Cluster, Grupo = targetsFlt$Group))

num_vars <- c("Blast_pct","Age","Hemoglobin","Platelets","Segmented_neutrophils")
cat_vars <- c("Group","Sex","Karyotype_status","Karyotype_Complex","Cellularity",
              "Transfusion_dependence","Death","Loss_of_Y")
res <- data.frame(Variavel=character(), Teste=character(), p=numeric())
for (v in num_vars) { x <- targetsFlt[[v]]; ok <- !is.na(x)
  if (length(unique(targetsFlt$Cluster[ok])) > 1)
    res <- rbind(res, data.frame(Variavel=v, Teste="Kruskal",
      p=kruskal.test(x[ok] ~ targetsFlt$Cluster[ok])$p.value)) }
for (v in cat_vars) { x <- factor(targetsFlt[[v]]); ok <- !is.na(x)
  tb <- table(x[ok], targetsFlt$Cluster[ok])
  if (nrow(tb) > 1 && ncol(tb) > 1)
    res <- rbind(res, data.frame(Variavel=v, Teste="Fisher",
      p=fisher.test(tb, simulate.p.value=TRUE)$p.value)) }
res$p <- round(res$p, 4); res <- res[order(res$p), ]
salvar_tab(res, "09_clusters_vs_clinica")
res
```


## DMRs (DMRcate)

```{r dmrs}
#| fig-cap: "Análise de regiões diferencialmente metiladas (DMRs) com DMRcate."

# Matriz usada na análise de DMRs
M_dmr <- M_auto[
  is.finite(rowSums(M_auto)),
]


rodar_dmr <- function(
    coef,
    design_obj,
    contrast_obj,
    fdr = 0.05) {

  ann <- cpg.annotate(
    "array",
    M_dmr,
    what = "M",
    arraytype = "EPICv2",
    epicv2Filter = "mean",
    analysis.type = "differential",
    design = design_obj,
    contrasts = TRUE,
    cont.matrix = contrast_obj,
    coef = coef,
    fdr = fdr
  )

  rng <- tryCatch(

    extractRanges(
      dmrcate(
        ann,
        lambda = 1000,
        C = 2
      ),
      genome = "hg38"
    ),

    error = function(e) {

      message(
        coef,
        " — nenhum DMR (nenhum CpG significativo em fdr=",
        fdr,
        ")."
      )

      GenomicRanges::GRanges()
    }
  )

  if (length(rng)) {
    salvar_tab(
      as.data.frame(rng),
      paste0("07_DMRs_", coef)
    )
  }

  message(
    coef,
    " — DMRs: ",
    length(rng)
  )

  list(
    ann = ann,
    rng = rng
  )
}


# ============================================================
# AML vs MDS
# MDS = todos os indivíduos MDS
# ============================================================

dmr_AMLvsMDS <- rodar_dmr(
  "AMLvsMDS",
  design_AML_MDS,
  cont_AML_MDS
)


# ============================================================
# Comparações específicas
# ============================================================

dmr_AMLvsHIGH <- rodar_dmr(
  "AMLvsHIGH",
  design_3groups,
  cont_3groups
)

dmr_AMLvsLOW <- rodar_dmr(
  "AMLvsLOW",
  design_3groups,
  cont_3groups
)

dmr_LOWvsHIGH <- rodar_dmr(
  "LOWvsHIGH",
  design_3groups,
  cont_3groups
) 
```


## Análises de sensibilidade e diagnósticas

### Confundimento lote x grupo

```{r conf-lote}
tb  <- table(targetsFlt$Group, targetsFlt$Sentrix_ID)
chi <- suppressWarnings(chisq.test(tb))
cramer <- sqrt(as.numeric(chi$statistic) / (sum(tb) * (min(dim(tb)) - 1)))
salvar_tab(data.frame(cramerV = round(cramer,3), p_chisq = signif(chi$p.value,3)),
           "10_confundimento_lote_grupo")
cat("Cramér's V (grupo x chip):", round(cramer,3), "| p:", signif(chi$p.value,3), "\n")
```


```{r mds-lote}
#| fig-cap: "MDS colorido por grupo e com forma por chip (lote)."
mds <- plotMDS(M_col, top=1000, gene.selection="common", plot=FALSE)
dfm <- data.frame(x=mds$x, y=mds$y, Grupo=targetsFlt$Group, Chip=targetsFlt$Sentrix_ID)
g <- ggplot(dfm, aes(x, y, color=Grupo, shape=Chip)) + geom_point(size=3) +
  scale_color_manual(values=pal) + scale_shape_manual(values=1:nlevels(dfm$Chip)) +
  labs(x="Dim 1", y="Dim 2", title="MDS: cor = grupo, forma = chip") + theme_minimal()
salvar_fig(g, "10_mds_grupo_e_lote")
```


```{r top-nominal-lote}
# os CpGs nominais mais fortes (AMLvsLOW) são dominados por um chip?
top50 <- head(dmp_AMLvsLOW$CpG, 50)
pc1 <- prcomp(t(betas_dmp[top50, ]))$x[,1]
cat("Top-50 CpGs nominais: R2 do PC1 ~ chip =",
    round(summary(lm(pc1 ~ targetsFlt$Sentrix_ID))$r.squared, 2), "\n")
```

### Sensibilidade: com e sem os outliers (12 e 26)

```{r sens-outliers}
#| fig-cap: "Análise de sensibilidade para avaliar o efeito da inclusão dos outliers."

# Refit incluindo as amostras 12 e 26
# 'boas' = amostras aprovadas no controle de qualidade,
# incluindo os dois outliers identificados.

bc <- betas_norm[, boas]

tg <- targets[
  match(
    colnames(bc),
    targets$Barcode
  ),
]

# Colapsar AML vs MDS
# MDS = MDS_HIGH + MDS_LOW
Grp <- factor(
  ifelse(
    tg$Group == "AML",
    "AML",
    "MDS"
  ),
  levels = c("AML", "MDS")
)

Sx <- droplevels(
  factor(tg$Sex)
)

Ch <- droplevels(
  factor(tg$Sentrix_ID)
)

# Remover CpGs com >5% de NA
bc <- bc[
  rowMeans(is.na(bc)) <= 0.05,
]

# Transformação para M-values
Mx <- rmSNPandCH(
  minfi::logit2(bc),
  rmcrosshyb = TRUE
)

# Remover cromossomos sexuais
Mx <- Mx[
  !(rownames(Mx) %in% sondas_xy),
]

# Colapsar probes para prefixo CpG
bx <- betasCollapseToPfx(
  bc[rownames(Mx), ]
)

Mcx <- minfi::logit2(bx)

# Manter apenas linhas finitas
Mcx <- Mcx[
  is.finite(rowSums(Mcx)),
]

# Modelo AML vs MDS
Dx <- model.matrix(
  ~ 0 + Grp + Sx + Ch
)

colnames(Dx) <- make.names(
  colnames(Dx)
)

Cx <- makeContrasts(
  AMLvsMDS = GrpAML - GrpMDS,
  levels = Dx
)

# Ajuste limma
fx <- eBayes(
  contrasts.fit(
    lmFit(Mcx, Dx),
    Cx
  )
)

# Número de DMPs
n_dmp_sens <- sum(
  decideTests(
    fx,
    p.value = 0.05
  ) != 0
)

n_dmp_principal <- sum(
  dmp_AMLvsMDS$adj.P.Val < 0.05,
  na.rm = TRUE
)

cat(
  "SEM remover outliers: n =",
  ncol(Mcx),
  "| DMPs FDR<0.05 (AMLvsMDS) =",
  n_dmp_sens,
  "\n"
)

cat(
  "COM remoção dos outliers (análise principal): DMPs FDR<0.05 (AMLvsMDS) =",
  n_dmp_principal,
  "\n"
)
```


### Sensibilidade: modelo secundário com blastos como covariável

```{r sens-blasto}
# Ajuste secundário adicionando % de blastos (amostras com blasto NA são descartadas).
ok  <- !is.na(targetsFlt$Blast_pct)
Db  <- model.matrix(~ 0 + Group + Sex + Sentrix_ID + Blast_pct,
                    data = droplevels(targetsFlt[ok, ]))
colnames(Db) <- make.names(colnames(Db))
Cb  <- makeContrasts(AMLvsLOW = GroupAML - GroupMDS_LOW, levels = Db)
fb  <- eBayes(contrasts.fit(lmFit(M_col[, ok], Db), Cb))
cat("Modelo + blastos: n =", sum(ok), "| DMPs FDR<0.05 (AMLvsLOW) =",
    sum(decideTests(fb, p.value=0.05) != 0), "\n")
```

### Composição celular (estimativa; medula não tem referência padrão)

```{r cellcomp}
# EpiDISH com referência de SANGUE (aproximação — medula difere; interpretar com cautela).
if (requireNamespace("EpiDISH", quietly = TRUE)) {
  data("centDHSbloodDMC.m", package = "EpiDISH")
  frac <- EpiDISH::epidish(beta.m = betas_dmp, ref.m = EpiDISH::centDHSbloodDMC.m,
                           method = "RPC")$estF
  frac <- data.frame(Barcode = rownames(frac), frac,
                     Grupo = targetsFlt$Group[match(rownames(frac), targetsFlt$Barcode)],
                     Blasto = targetsFlt$Blast_pct[match(rownames(frac), targetsFlt$Barcode)])
  salvar_tab(frac, "10_composicao_celular_EpiDISH")
  head(frac)
} else message("Instale EpiDISH para estimar composição celular: BiocManager::install('EpiDISH')")
```


## Informação da sessão

```{r sessioninfo}

sessionInfo()

```
