---
title: "Metilação de DNA (EPICv2) em AML e MDS — pipeline completo (sesame)"
author: "Thalita Scandolara"
date: last-modified
lang: pt
format:
  html:
    toc: true
    toc-depth: 3
    code-fold: show
    number-sections: true
    embed-resources: true      # HTML autocontido: um único arquivo compartilhável
    fig-width: 9
    fig-height: 6
execute:
  warning: false
  message: false
---

## Introdução

Pipeline exploratório de metilação de DNA (Illumina EPICv2, hg38) em medula óssea de
pacientes com AML e MDS (alto e baixo risco). Pré-processamento e QC em **sesame**;
estatística em **limma** (DMPs) e **DMRcate** (DMRs). Todos os objetos importantes
(tabelas e figuras) são salvos na pasta `output/`. Dado o n pequeno, o estudo é
exploratório.

Contrastes de interesse: **AML vs MDS (alto + baixo)** e **MDS alto vs MDS baixo**.

## Configuração e funções auxiliares


```{r setup}

library(sesame)
library(limma)
library(DMRcate)
library(ggplot2)
library(IlluminaHumanMethylationEPICv2manifest)
library(IlluminaHumanMethylationEPICv2anno.20a1.hg38)

# ============================================================
# CAMINHOS
# ============================================================
# O Quarto pode renderizar a partir de outro working directory.
# Por isso, todos os caminhos de entrada/saída são definidos
# explicitamente a partir da raiz do projeto.
#
# Não usar setwd() em .qmd.

project_dir <- path.expand("~/Documents/Metiloma_PRONON")

# Dados
idat_dir   <- file.path(project_dir, "arquivos_idats")
pdata_path <- file.path(idat_dir, "pdata_pronon.csv")

# Saídas
output_dir  <- file.path(project_dir, "output")
fig_dir     <- file.path(output_dir, "figuras")
tab_dir     <- file.path(output_dir, "tabelas")
results_dir <- file.path(project_dir, "results")


# ============================================================
# CRIAÇÃO DAS PASTAS
# ============================================================

dir.create(
  fig_dir,
  showWarnings = FALSE,
  recursive = TRUE
)

dir.create(
  tab_dir,
  showWarnings = FALSE,
  recursive = TRUE
)

dir.create(
  results_dir,
  showWarnings = FALSE,
  recursive = TRUE
)


# ============================================================
# PALETAS
# ============================================================

pal <- c(
  AML      = "#E4572E",
  MDS_HIGH = "#2E9E4F",
  MDS_LOW  = "#3E7CB1"
)

pal_doenca <- c(
  AML = "#E4572E",
  MDS = "#2E7DA1"
)


# ============================================================
# FUNÇÃO PARA SALVAR FIGURAS
# ============================================================
# Salva PNG e PDF no diretório output/figuras
# e também exibe a figura no HTML.

salvar_fig <- function(plot, nome, w = 9, h = 6) {
  
  ggsave(
    filename = file.path(
      fig_dir,
      paste0(nome, ".png")
    ),
    plot = plot,
    width = w,
    height = h,
    dpi = 300
  )
  
  ggsave(
    filename = file.path(
      fig_dir,
      paste0(nome, ".pdf")
    ),
    plot = plot,
    width = w,
    height = h
  )
  
  print(plot)
}


# ============================================================
# FUNÇÃO PARA SALVAR TABELAS
# ============================================================
# Salva CSV no diretório output/tabelas.

salvar_tab <- function(df, nome) {
  
  write.csv(
    df,
    file = file.path(
      tab_dir,
      paste0(nome, ".csv")
    ),
    row.names = TRUE
  )
  
  invisible(df)
}


# ============================================================
# REGISTRO DO NÚMERO DE SONDAS
# ============================================================
# Registra o número de sondas ao longo das etapas de filtragem.

contagem_sondas <- data.frame(
  Etapa = character(),
  N_sondas = integer()
)

registrar <- function(etapa, n) {
  
  contagem_sondas <<- base::rbind(
    contagem_sondas,
    data.frame(
      Etapa = etapa,
      N_sondas = as.integer(n)
    )
  )
  
message(
    etapa,
    ": ",
    n,
    " sondas"
  )
}
```

## Leitura e pré-processamento (sesame)

Processa os idats uma vez (noob + dye bias + pOOBAH) e guarda em `.rds`; nas próximas
renderizações lê o pronto. Também guarda os betas SEM normalização, para o gráfico
antes/depois.

```{r read-sdf}
##sesameDataCache()
rds <- file.path(project_dir,"results/sdfs_betas.rds")
obj <- if (file.exists(rds)) readRDS(rds) else NULL
if (!is.null(obj) && all(c("sdfs","betas_norm","betas_raw","qcs") %in% names(obj))) {
  sdfs <- obj$sdfs; betas_norm <- obj$betas_norm; betas_raw <- obj$betas_raw; qcs <- obj$qcs
} else {
  # .rds ausente ou de versao antiga -> (re)processa
  sdfs       <- openSesame(idat_dir, prep = "QCDPB", func = NULL)          # SigDFs normalizados
  betas_norm <- do.call(cbind, lapply(sdfs, getBetas))                     # betas normalizados
  betas_raw  <- openSesame(idat_dir, prep = "",     func = getBetas)       # betas crus (sem norm)
  qcs        <- lapply(sdfs, sesameQC_calcStats)                           # QC por amostra
  saveRDS(list(sdfs = sdfs, betas_norm = betas_norm, betas_raw = betas_raw, qcs = qcs), rds)
}
registrar("Total no array (EPICv2)", nrow(betas_norm))
```

## Metadados

```{r metadados}
targets <- read.csv(pdata_path)
targets$Group   <- factor(sub("MDS_VERY_HIGH", "MDS_HIGH", targets$Sample_type),
                          levels = c("AML", "MDS_HIGH", "MDS_LOW"))
targets$Doenca  <- factor(ifelse(targets$Group == "AML", "AML", "MDS"), levels = c("AML","MDS"))
salvar_tab(as.data.frame(table(targets$Group)), "00_n_por_grupo")
table(targets$Group)
```

## Controle de qualidade — AMOSTRAS

A fração de sondas detectadas (pOOBAH) por amostra é a métrica de qualidade da amostra.

```{r qc-amostra}
qc_df <- do.call(rbind, lapply(qcs, as.data.frame)); qc_df$Barcode <- names(sdfs)
sampleqc <- data.frame(Barcode = colnames(betas_norm),
                       Deteccao = 1 - colMeans(is.na(betas_norm)))
sampleqc$Grupo <- targets$Group[match(sampleqc$Barcode, targets$Barcode)]
salvar_tab(sampleqc[order(sampleqc$Deteccao), ], "01_qc_deteccao_por_amostra")
```

```{r qc-amostra-fig}
#| fig-cap: "Fração de sondas detectadas por amostra (pOOBAH). Linha vermelha = corte de exclusão."
corte_amostra <- 0.80
g <- ggplot(sampleqc, aes(reorder(Barcode, Deteccao), Deteccao, fill = Grupo)) +
  geom_col() + geom_hline(yintercept = corte_amostra, linetype = "dashed", color = "red") +
  scale_fill_manual(values = pal) + coord_flip() +
  labs(x = NULL, y = "Fração detectada", title = "QC de amostra: detecção (pOOBAH)",
       fill = "Grupo") + theme_minimal(base_size = 9)
salvar_fig(g, "01_qc_deteccao_por_amostra")
```

```{r qc-amostra-exclusao}
boas   <- sampleqc$Barcode[sampleqc$Deteccao >= corte_amostra]
ruins  <- setdiff(sampleqc$Barcode, boas)
salvar_tab(sampleqc[sampleqc$Barcode %in% ruins, ], "01_amostras_excluidas")
message("Amostras excluídas (", length(ruins), "): ", paste(ruins, collapse = ", "))

betas_qc   <- betas_norm[, boas]
raw_qc     <- betas_raw[, boas]
targetsFlt <- targets[match(boas, targets$Barcode), ]
targetsFlt$Sentrix_ID <- factor(targetsFlt$Sentrix_ID)   # lote = chip
targetsFlt$Sex        <- factor(targetsFlt$Sex)
salvar_tab(as.data.frame(table(targetsFlt$Group)), "01_n_por_grupo_pos_exclusao")
table(targetsFlt$Group)
```

## Densidade dos betas: antes x depois da normalização

```{r densidade-antes-depois}
#| fig-cap: "Distribuição de beta por amostra, antes (cru) e depois (sesame) da normalização."
dens_df <- function(mat, rotulo) {
  do.call(rbind, lapply(colnames(mat), function(s){
    x <- mat[, s]; x <- x[is.finite(x)]
    data.frame(beta = x, Sample = s, Etapa = rotulo,
               Grupo = targetsFlt$Group[match(s, targetsFlt$Barcode)])
  }))
}
dd <- rbind(dens_df(raw_qc, "Cru (sem normalização)"), dens_df(betas_qc, "Normalizado (sesame)"))
g <- ggplot(dd, aes(beta, group = Sample, color = Grupo)) +
  geom_density(linewidth = 0.3) + facet_wrap(~ Etapa) +
  scale_color_manual(values = pal) +
  labs(x = "Beta", y = "Densidade", title = "Densidade dos betas: antes x depois",
       color = "Grupo") + theme_minimal()
salvar_fig(g, "02_densidade_antes_depois")
```

## Controle de qualidade — SONDAS (com contagem a cada filtro)

Ordem: detecção (≥95%) → remoção de SNP/cross-reactive → remoção de chrX/chrY →
colapso de réplicas EPICv2 (média). A contagem é registrada a cada passo.

```{r anotacao}
# Anotação EPICv2 (chr, posição, grupo gênico) — usada para XY e regiões
annEPIC <- getAnnotation(IlluminaHumanMethylationEPICv2anno.20a1.hg38)
```

```{r filtro-deteccao}
#| fig-cap: "Fração de amostras em que cada sonda falha. Linha = corte (5%)."
frac_na <- rowMeans(is.na(betas_qc))
g <- ggplot(data.frame(f = frac_na), aes(f)) +
  geom_histogram(bins = 60, fill = "grey40") +
  geom_vline(xintercept = 0.05, linetype = "dashed", color = "red") +
  labs(x = "Fração de amostras com falha", y = "nº de sondas",
       title = "QC de sonda: falha de detecção") + theme_minimal()
salvar_fig(g, "03_falha_por_sonda")

betas_det <- betas_qc[frac_na <= 0.05, ]
registrar("Após detecção (>=95%)", nrow(betas_det))
```

```{r filtro-snp-ch}
# Remoção de SNP + cross-reactive (rmSNPandCH opera por nome de sonda EPICv2)
M_det   <- minfi::logit2(betas_det)
M_noSNP <- rmSNPandCH(M_det, rmcrosshyb = TRUE)     # remove SNP-próximas e cross-reactive
registrar("Após SNP + cross-reactive", nrow(M_noSNP))

# Remoção de cromossomos sexuais (explícita, via anotação)
sondas_xy <- rownames(annEPIC)[annEPIC$chr %in% c("chrX", "chrY")]
M_auto    <- M_noSNP[!(rownames(M_noSNP) %in% sondas_xy), ]
registrar("Após remover chrX/chrY", nrow(M_auto))
```

```{r colapso-replicas}
# Colapso de réplicas EPICv2 pela média (para 1 CpG por linha nos DMPs)
betas_auto <- betas_det[rownames(M_auto), ]
betas_col  <- betasCollapseToPfx(betas_auto)         # média das réplicas por CpG
M_col      <- minfi::logit2(betas_col)
M_col      <- M_col[is.finite(rowSums(M_col)), ]     # descarta poucas linhas saturadas (Inf)
registrar("Após colapso de réplicas (final DMP)", nrow(M_col))
```

```{r tabela-contagem}
#| fig-cap: "Número de sondas antes e depois de cada filtragem."
salvar_tab(contagem_sondas, "03_contagem_sondas_por_etapa")
contagem_sondas$Etapa <- factor(contagem_sondas$Etapa, levels = contagem_sondas$Etapa)
g <- ggplot(contagem_sondas, aes(Etapa, N_sondas)) +
  geom_col(fill = "#3E7CB1") +
  geom_text(aes(label = format(N_sondas, big.mark = ".")), vjust = -0.4, size = 3) +
  labs(x = NULL, y = "nº de sondas", title = "Sondas retidas por etapa de filtragem") +
  theme_minimal() + theme(axis.text.x = element_text(angle = 25, hjust = 1))
salvar_fig(g, "03_contagem_sondas")
```

## Fontes de variação (PCA / MDS) e efeito de lote

```{r mds}
#| fig-cap: "MDS dos M-values (colapsados), colorido por grupo."

png(
  file.path(fig_dir, "04_mds_grupo.png"),
  width = 900,
  height = 700,
  res = 120
)

plotMDS(
  M_col,
  top = 1000,
  gene.selection = "common",
  col = pal[targetsFlt$Group],
  pch = 19
)

legend(
  "topright",
  legend = names(pal),
  text.col = pal,
  bty = "n"
)

dev.off()

plotMDS(
  M_col,
  top = 1000,
  gene.selection = "common",
  col = pal[targetsFlt$Group],
  pch = 19
)

legend(
  "topright",
  legend = names(pal),
  text.col = pal,
  bty = "n"
)
```

```{r pca-confundidores}
pcs <- prcomp(t(M_col))$x[, 1:5]
r2  <- function(v, fac){ x <- targetsFlt[[v]]; if (fac) x <- factor(x); ok <- !is.na(x)
  sapply(1:5, function(p) summary(lm(pcs[ok, p] ~ x[ok]))$r.squared) }
num <- c("Age","Blast_pct","Hemoglobin","Platelets")
cat <- c("Group","Sex","Cellularity","Sentrix_ID")
r2tab <- rbind(t(sapply(num, r2, fac = FALSE)), t(sapply(cat, r2, fac = TRUE)))
colnames(r2tab) <- paste0("PC", 1:5)
salvar_tab(round(r2tab, 3), "04_pca_vs_variaveis_R2")
round(r2tab, 2)
```

```{r grupo-x-chip}
salvar_tab(as.data.frame.matrix(table(targetsFlt$Group, targetsFlt$Sentrix_ID)),
           "04_grupo_x_chip")
table(targetsFlt$Group, targetsFlt$Sentrix_ID)
```

## Modelo e contrastes (ajustado por sexo e lote)

O lote (chip) é modelado como covariável, seguindo a recomendação de ajustar o efeito de
lote dentro do modelo (em vez de removê-lo com ComBat). Blasto NÃO é ajustado: é biologia
(está na definição de AML).

```{r design}
Grupo <- targetsFlt$Group
design <- model.matrix(~ 0 + Grupo + Sex + Sentrix_ID, data = targetsFlt)
colnames(design) <- make.names(colnames(design))
stopifnot(all(colnames(M_col) == targetsFlt$Barcode))

cont <- makeContrasts(
  AMLvsMDS  = GrupoAML - (GrupoMDS_HIGH + GrupoMDS_LOW) / 2,  # AML vs MDS (alto+baixo)
  HIGHvsLOW = GrupoMDS_HIGH - GrupoMDS_LOW,                   # MDS alto vs baixo
  levels = design)
cont
```

## DMPs (limma)

```{r dmps}
fit  <- lmFit(M_col, design)
fit2 <- eBayes(contrasts.fit(fit, cont))
resumo <- summary(decideTests(fit2, p.value = 0.05))
salvar_tab(as.data.frame.matrix(resumo), "05_resumo_DMPs")
resumo
```

```{r dmps-tabela}
# anotação por CpG (nome colapsado bate com o prefixo do annEPIC)
ann_pfx <- annEPIC[match(rownames(M_col), sub("_.*$", "", rownames(annEPIC))),
                   c("chr","pos","UCSC_RefGene_Name","UCSC_RefGene_Group","Relation_to_Island")]
rownames(ann_pfx) <- rownames(M_col)   # alinhar pelos nomes colapsados (prefixo do CpG)
extrair_dmp <- function(coef) {
  tt <- topTable(fit2, coef = coef, number = Inf, adjust.method = "BH")
  tt <- cbind(CpG = rownames(tt), tt, ann_pfx[rownames(tt), ])
  salvar_tab(tt, paste0("05_DMPs_", coef))
  message(coef, " — DMPs com adj.P.Val < 0.05: ", sum(tt$adj.P.Val < 0.05, na.rm = TRUE))
  tt
}
dmp_AMLvsMDS  <- extrair_dmp("AMLvsMDS")
dmp_HIGHvsLOW <- extrair_dmp("HIGHvsLOW")
```

```{r volcano}
#| fig-cap: "Volcano plots dos dois contrastes (vermelho: adj.P.Val < 0.05)."
volcano <- function(tt, titulo) {
  tt$sig <- ifelse(tt$adj.P.Val < 0.05, "FDR<0.05", "n.s.")
  ggplot(tt, aes(logFC, -log10(P.Value), color = sig)) +
    geom_point(size = 0.6, alpha = 0.5) +
    scale_color_manual(values = c("FDR<0.05" = "red", "n.s." = "grey70")) +
    labs(x = "logFC (M-value)", y = "-log10(P)", title = titulo, color = NULL) +
    theme_minimal()
}
g1 <- volcano(dmp_AMLvsMDS,  "AML vs MDS")
g2 <- volcano(dmp_HIGHvsLOW, "MDS alto vs baixo")
salvar_fig(g1, "05_volcano_AMLvsMDS"); salvar_fig(g2, "05_volcano_HIGHvsLOW")
```

## Proporção de sondas metiladas por região genômica

Para cada região (promotor, 5'UTR, corpo do gene, 3'UTR e — se disponível — enhancer),
calcula-se a % de sondas metiladas (beta médio do grupo > 0.5) em relação ao total de
sondas daquela região, separando AML e MDS.

```{r regiao-setup}
# categoria de região a partir do UCSC_RefGene_Group (primeiro termo)
grp_gene <- sub(";.*$", "", annEPIC$UCSC_RefGene_Group)
regiao <- rep(NA_character_, length(grp_gene)); names(regiao) <- sub("_.*$","",rownames(annEPIC))
regiao[grp_gene %in% c("TSS200","TSS1500","1stExon")] <- "Promotor"
regiao[grp_gene == "5'UTR"] <- "5'UTR"
regiao[grp_gene == "Body"]  <- "Corpo do gene"
regiao[grp_gene == "3'UTR"] <- "3'UTR"
# enhancer: procura uma coluna de enhancer na anotação (nome varia por versão)
col_enh <- grep("nhancer", colnames(annEPIC), value = TRUE)
if (length(col_enh)) {
  is_enh <- annEPIC[[col_enh[1]]] %in% c("TRUE", TRUE, "Yes", "Y")
  regiao[is_enh] <- "Enhancer"
}
```

```{r regiao-plot}
#| fig-cap: "Proporção (%) de sondas metiladas (beta médio > 0.5) por região, em AML e MDS."
betas_final <- betas_col[rownames(M_col), ]        # betas colapsados usados nos DMPs
reg_cpg <- regiao[rownames(betas_final)]
prop_metilada <- function(grupo_amostras) {
  mb <- rowMeans(betas_final[, grupo_amostras, drop = FALSE], na.rm = TRUE)
  met <- mb > 0.5
  tapply(met, reg_cpg, function(x) 100 * mean(x, na.rm = TRUE))
}
am_aml <- targetsFlt$Barcode[targetsFlt$Doenca == "AML"]
am_mds <- targetsFlt$Barcode[targetsFlt$Doenca == "MDS"]
df_reg <- rbind(
  data.frame(Regiao = names(prop_metilada(am_aml)), Pct = prop_metilada(am_aml), Doenca = "AML"),
  data.frame(Regiao = names(prop_metilada(am_mds)), Pct = prop_metilada(am_mds), Doenca = "MDS"))
df_reg <- df_reg[!is.na(df_reg$Regiao), ]
ordem <- c("Promotor","5'UTR","Corpo do gene","3'UTR","Enhancer")
df_reg$Regiao <- factor(df_reg$Regiao, levels = ordem[ordem %in% df_reg$Regiao])
salvar_tab(df_reg, "06_proporcao_metilada_por_regiao")
g <- ggplot(df_reg, aes(Regiao, Pct, fill = Doenca)) +
  geom_col(position = position_dodge()) +
  geom_text(aes(label = sprintf("%.1f%%", Pct)),
            position = position_dodge(width = 0.9), vjust = -0.3, size = 3) +
  scale_fill_manual(values = pal_doenca) +
  labs(x = NULL, y = "% de sondas metiladas na região", fill = "Doença",
       title = "Metilação por região genômica (AML vs MDS)") + theme_minimal()
salvar_fig(g, "06_proporcao_metilada_por_regiao")
```

## DMRs (DMRcate)

```{r dmrs}
# usa a matriz NÃO colapsada, sem SNP/CH/XY; cpg.annotate colapsa (epicv2Filter="mean")
M_dmr <- M_auto[is.finite(rowSums(M_auto)), ]

# fdr = corte de CpG que "semeia" as regiões. 0.05 é rigoroso; para uma passada
# EXPLORATORIA com n pequeno, pode-se elevar (ex.: rodar_dmr("AMLvsMDS", fdr = 0.1)).
rodar_dmr <- function(coef, fdr = 0.05) {
  ann <- cpg.annotate("array", M_dmr, what = "M", arraytype = "EPICv2",
                      epicv2Filter = "mean", analysis.type = "differential",
                      design = design, contrasts = TRUE, cont.matrix = cont,
                      coef = coef, fdr = fdr)
  rng <- tryCatch(
    extractRanges(dmrcate(ann, lambda = 1000, C = 2), genome = "hg38"),
    error = function(e) {
      message(coef, " — nenhum DMR (nenhum CpG significativo em fdr=", fdr, ").")
      GenomicRanges::GRanges()
    })
  if (length(rng)) salvar_tab(as.data.frame(rng), paste0("07_DMRs_", coef))
  message(coef, " — DMRs: ", length(rng))
  list(ann = ann, rng = rng)
}
dmr_AMLvsMDS  <- rodar_dmr("AMLvsMDS")
dmr_HIGHvsLOW <- rodar_dmr("HIGHvsLOW")
```

## Informação da sessão

```{r sessioninfo}
sessionInfo()
```


