---
title: "Metilação de DNA (EPICv2) em AML e MDS: pipeline exploratório"
author: "Thalita Scandolara"
date: last-modified
format:
  html:
    toc: true
    toc-depth: 3
    code-fold: show
    number-sections: true
    embed-resources: true
execute:
  warning: false
  message: false
bibliography: references.bib
---

## Introdução

Análise exploratória de metilação de DNA em amostras de medula óssea de pacientes
com leucemia mieloide aguda (AML) e síndrome mielodisplásica (MDS de alto e baixo
risco), em array Illumina Infinium MethylationEPIC v2.0 (EPICv2, genoma hg38).

Dado o tamanho amostral pequeno, o objetivo é **caracterizar as fontes de variação
e descrever padrões**, não construir classificadores. Estudos de referência com
doenças semelhantes mostram que, nesse contexto, a separação global não-supervisionada
costuma ser fraca [@cabezon2021], o que motiva um enquadramento exploratório e a
atenção a confundidores (composição celular / lote).

O fluxo espelha o tutorial EPICv2 do Clark-lab (baseado em `sesame` + `DMRcate`),
adaptado ao delineamento AML vs MDS.

## Pacotes

```{r pacotes}
#| eval: false
library(sesame)      # pré-processamento EPICv2 (openSesame, pOOBAH, colapso)
library(limma)       # DMPs
library(DMRcate)     # DMRs
library(IlluminaHumanMethylationEPICv2manifest)
library(IlluminaHumanMethylationEPICv2anno.20a1.hg38)
library(ggplot2)
sesameDataCache()    # baixa dados de apoio do sesame (uma vez)
```

## Leitura dos dados e metadados

```{r leitura}
#| eval: false
targets <- read.csv("data/pdata_pronon.csv")
# merge MDS_VERY_HIGH -> MDS_HIGH; fator de grupo
targets$Group <- factor(sub("MDS_VERY_HIGH", "MDS_HIGH", targets$Sample_type),
                        levels = c("AML", "MDS_HIGH", "MDS_LOW"))

idat_dir <- "data/idats"
betas <- openSesame(idat_dir, prep = "QCDPB", func = getBetas)  # noob+dyebias+pOOBAH
```

## Controle de qualidade

Métricas por amostra (`sesameQC`), inspeção de SNPs de controle para detectar
trocas de amostra, e detecção pOOBAH para mascarar sondas/amostras de baixa qualidade.

```{r qc}
#| eval: false
qc <- openSesame(idat_dir, prep = "QCDPB", func = sesameQC_calcStats)
# fração de sondas mascaradas por amostra -> critério de exclusão
# sesameQC_plotHeatSNPs(sdfs)  # trocas de amostra
```

## Filtro de sondas

Remoção de sondas com SNP, cross-reactive (evidência do manifesto EPICv2) e
cromossomos sexuais — via `DMRcate::rmSNPandCH`. Colapso de réplicas EPICv2
resolvido dentro do `cpg.annotate` (`epicv2Filter = "mean"`).

```{r filtro}
#| eval: false
Ms <- BetaValueToMValue(betas)
Ms <- Ms[complete.cases(Ms), ]
Ms.flt <- rmSNPandCH(Ms, rmcrosshyb = TRUE)   # SNP + cross-hyb (+ XY)
```

## Fontes de variação: efeito de lote e composição celular

Passo crítico para dados de medula óssea: verificar se o maior eixo de variação
(PC1) é biológico (grupo) ou técnico/celular (chip, blastos). Se um confundidor
dominar, ele é modelado (covariável explícita ou fatores latentes via SVA/RUVm).

```{r pca-confounders}
#| eval: false
pcs <- prcomp(t(Ms.flt))$x[, 1:5]
# associar cada PC a Group, Sex, Blast_pct, Cellularity, Sentrix_ID (lote)...
```

## Análise diferencial por sonda (DMPs)

Modelo único `~ 0 + Group + Sex` (sexo registrado como covariável), com contrastes
pareados extraídos do mesmo ajuste (mais poder que subdividir os dados).

```{r dmps}
#| eval: false
design <- model.matrix(~ 0 + Group + Sex, data = targets)
colnames(design) <- make.names(colnames(design))
contrasts <- makeContrasts(
  AMLvsHIGH = GroupAML - GroupMDS_HIGH,
  AMLvsLOW  = GroupAML - GroupMDS_LOW,
  HIGHvsLOW = GroupMDS_HIGH - GroupMDS_LOW,
  levels = design)
fit <- eBayes(contrasts.fit(lmFit(Ms.flt, design), contrasts))
summary(decideTests(fit))
```

## Análise diferencial por região (DMRs)

```{r dmrs}
#| eval: false
ann <- cpg.annotate("array", Ms.flt, what = "M", arraytype = "EPICv2",
                    epicv2Filter = "mean", analysis.type = "differential",
                    design = design, contrasts = TRUE, cont.matrix = contrasts,
                    coef = "AMLvsHIGH", fdr = 0.05)
dmrs <- extractRanges(dmrcate(ann, lambda = 1000, C = 2), genome = "hg38")
```

## Interpretação e limitações

Com n pequeno, a ausência de DMPs genome-wide após correção é esperada e deve ser
reportada como limitação de poder, não como ausência de biologia [@cabezon2021].
A caracterização das fontes de variação e a abordagem regional (DMRcate) são os
resultados exploratórios centrais.

## Informação da sessão

```{r sessioninfo}
#| eval: false
sessionInfo()
```
